【裁判字號】    95,上更(一),155
【裁判日期】    950815
【裁判案由】    偽造文書
【裁判全文】
臺灣高等法院高雄分院刑事判決     95年度上更(一)字第155號
上  訴  人  臺灣高雄地方法院檢察署檢察官
被      告  乙○○
上列上訴人因被告偽造文書案件，不服臺灣高雄地方法院91年度
訴字第679 號中華民國92年4 月21日第一審判決（起訴案號：臺
灣高雄地方法院檢察署89年度偵字第27168 號），提起上訴，經
判決後，由最高法院發回更審，本院判決如下：
    主  文
上訴駁回。
    理  由
一、公訴意旨略以：被告乙○○於民國87年8 月間，在坐落高雄
    市○○區○○段2小段第157 、158 、159 、160 、141之
    19、141 之20、141 之21地號等7 筆土地上，欲興建房屋出
    售，因資金不足，乃邀約告訴人丙○○投資新台幣（下同）
    100 萬元，約定盈餘分配為200 萬元，嗣房屋建築完竣後，
    被告無法給付盈餘，經雙方協議將其中坐落高雄市○○區○○段2 小段第157 地號之土地及其上之高雄市○○區○○街
    35 號 建物所有權，登記在丙○○名下以資保障。另前述房
    地之興建工程則由告訴人甲○○承攬，至房屋興建完竣後，
    被告因尚積欠工程款47萬元，乃商得告訴人甲○○之同意，
    將高雄市○○區○○街37號房地所有權，登記在告訴人甲○○名下，俾向高雄市第三信用合作社鼓山分社（以下簡稱「
    三信鼓山分社」）貸款以資周轉。詎被告貸得410 萬元後，
    竟未給付前述盈餘及工程款。復於89年4 月25日，以辦理過
    戶登記須補行蓋章為由，向告訴人甲○○騙取印鑑章後，即
    以其名義，偽造土地登記申請書及抵押權設定契約書後，於
    89 年4月26日，至高雄市政府地政處鹽埕地政事務所，將登
    記在告訴人甲○○名下之高雄市○○區○○街37號房地，設
    定第二順位抵押權向案外人陳雪美借款120 萬元；另於89年
    8 月14日，被告佯稱為告訴人丙○○之代理人，以告訴人丙○○留存之印章與案外人魏水柳簽立買賣契約書，將登記在
    告訴人丙○○名下之高雄市○○區○○街35號房地出售予莊
    文豐，並收取61萬元定金，足生損害於告訴人2 人，因認被
    告涉犯刑法第210 條之偽造私文書罪嫌云云。
二、按犯罪事實，應依證據認定之，無證據不得認定犯罪事實；
    又不能證明被告犯罪者，應諭知無罪之判決，刑事訴訟法第
    154 條第2 項、第301 條第1 項分別定有明文。次按認定不
    利於被告之證據須依積極證據，苟積極證據不足為不利於被
    告事實之認定，即應為有利被告之認定，更不必有何有利之
    證據；又犯罪事實之認定，應憑證據，如無相當之證據，或
    證據不足以證明，自不得以推測或擬制之方法，以為裁判之
    基礎，最高法院30年上字第816 號判例、40年台上字第86號
    判例可資參照。復按被害人所述被害情形如無瑕疵可指，而
    就其他方面調查又與事實相符，則其供述固可採為判決基礎
    ；而告訴人之告訴，係以使被告受刑事訴追為目的，是其陳
    述是否與事實相符，仍應調查其他證據以資審認，最高法院
    32年度上字第657 號及52年度台上字第1300號判例要旨可資
    參照。再按刑法第210 條之偽造文書，以無制作權之人冒用
    他人名義而制作該文書為要件之一，如果行為人基於他人之
    授權委託，即不能謂無制作權，自不成立該條之罪，最高法
    院47年台上字第226 號判例要旨可資參照。
三、本件公訴人認被告乙○○涉有上開偽造文書犯行，係以告訴
    人丙○○及甲○○之指訴，及卷附之合夥契約書、土地及建
    物登記謄本、買賣契約書、土地登記申請書及抵押權設定契
    約書等各1 紙，為其主要論據；經訊據被告乙○○堅詞否認
    有何偽造文書之犯行，辯稱：我有明確告知告訴人甲○○，
    將會對樹興街37號設定第二順位抵押，他並無意見，辦理設
    定第二順位抵押權時，印鑑章和印鑑證明也是他親自拿給我
    的，另當初我與丙○○就是協議將樹興街35號登記至他名下
    ，作為他投資之擔保，他也同意我以其名義向三信鼓山分社
    貸款，但我對該不動產還是有真正的處分權，該筆貸款的利
    息也都是我在繳納，權狀也都放在我這裡，況且我與魏水柳
    訂約時，是以賣方代理人的身分訂約，並沒有偽造文書之犯
    意等語。
四、經查：
  (一)告訴人甲○○部分：
  被告乙○○於87年8 月間，在坐落高雄市○○區○○段2小
    段第157 、158 、159 、160 、141 之19、141 之20、141
    之21地號等7 筆土地上興建房屋出售，興建工程由告訴人甲○○承攬，於89年3 月間，因被告已無法以自己名義向金融
    機構貸款，乃商得告訴人甲○○之同意，於89年4 月11日，
    將高雄市○○區○○段2 小段第157 地號及高雄市○○區○○段2小段第586 建號（門牌號碼為高雄市○○區○○街37
    號，以下簡稱「樹興街37號」）之不動產，登記至告訴人甲○○名下，並向高雄市第三信用合作社貸款410 萬元，作為
    週轉之用等情，業據告訴人甲○○指訴明確，並為被告所不
    否認，此外，復有土地及建物登記謄本影本在卷可按，堪認
    此部份為真實。
  被告將「樹興街37號」登記至告訴人甲○○名下後，於89年
    4 月26日，再以告訴人甲○○之代理人名義，至高雄市政府
    地政處鹽埕地政事務所，將上開不動產設定第二順位抵押權
    予案外人陳雪美，此有土地及建物登記申請書影本、土地及
    建物抵押權設定契約書影本、土地及建物登記謄本影本各1
    份附卷可按；被告一再辯稱：我有明確告知告訴人甲○○，
    將會對「樹興街37號」設定第二順位抵押，印章和印鑑證明
    也是他親自拿給我的等語。而告訴人甲○○則指稱對於被告
    將「樹興街37號」設定第二順位抵押權一事毫不知悉，並於
    偵查中先指稱：後來他到工地跟我說要補蓋印章，我拿印章
    給他，但他竟擅自設定抵押云云（見偵查卷第33頁）；然又
    改稱：「（問：他為何有你印章？）因乙○○用我名義作本
    件工程起造人，所以他才會有我印章」云云（見偵查卷第57
    頁），則告訴人甲○○對於被告如何能取得其所有之印鑑章
    ，前後所述已相差甚多。再告訴人甲○○於原審審理時復指
    稱：印章平日均是我自己在保管，乙○○要用時，才至工地
    向我拿，乙○○是後來向我表示辦理過戶登記需補蓋印章為
    由，我才將印鑑章拿給他等語（見原審92年4 月7 日審判筆
    錄）；然衡以「樹興街37號」已於89年4 月11日移轉登記至
    告訴人甲○○名下，且告訴人甲○○又係工程營造商，對於
    不動產登記事宜應尚稱熟悉，應可明知倘辦理過戶之文件尚
    有漏蓋印鑑章之處，自不可能得以完成移轉登記之手續，而
    被告係於將「樹興街37號」移轉登記至告訴人甲○○名下後
    ，方再向告訴人甲○○借用印鑑章，倘被告係以辦理過戶需
    補蓋印章為由，向其借用印鑑章，告訴人甲○○豈有完全未
    生疑竇，逕將印鑑章交與被告之理？是告訴人甲○○上開指
    述，已與常情有違。況設定抵押權、義務人即所有權人必須
    出具印鑑證明書及國民身分證影本，此有第二次抵押權設定
    申請時甲○○之印鑑證明及國民身分證影本在卷可按（原審
    卷第174 、175 頁），被告如僅向甲○○拿取印鑑章，則無
    法辦理抵押權登記，告訴人甲○○於本院審理時明確指稱：
    「房子所有權原來就是被告的，只是登記在我名下」「被告
    可以處分登記在我名下的房子」「我有拿4 份印鑑證明給被
    告」等語（見本院95年7 月11日、8 月1 日審判筆錄），於
    原審中復指稱：因為當時被告將工程給我承攬，才找我當人
    頭，方便借貸等語（見原審卷第135 頁），顯見系爭房地所
    有權雖登記在甲○○名下，然告訴人甲○○已概括受權被告
    處分該財產。
  綜上所述，被告辯稱確有告知告訴人甲○○，將會對「樹興
    街37號」設定第二順位抵押權，告訴人甲○○也同意，並親
    自將印鑑章和印鑑證明拿給我等情，尚堪採信。
  (二)告訴人丙○○部分：
  被告乙○○於87年8 月間，在坐落高雄市○○區○○段2 小
    段第157 、158 、159 、160 、141 之19、141 之20、141
    之21地號等土地上欲興建房屋出售，告訴人丙○○亦投資
    100 萬元，雙方並約定如房屋興建完竣後，應將其中一間房
    屋以告訴人丙○○為名義上之起造人，作為告訴人丙○○投
    資之擔保，告訴人丙○○亦同意被告以其名義向三信鼓山分
    社貸款，並以「樹興街35號」設定抵押權，待該房屋出售後
    ，被告再給付其200 萬元（包含其前開投資之100 萬元在內
    ）；是於89年2 月23日，被告即將高雄市○○區○○段2 小
    段第157 地號及高雄市○○區○○段2 小段第584 建號（門
    牌號碼為高雄市○○區○○街35號，以下簡稱「樹興街35號
    」）之不動產，登記至告訴人丙○○名下，並以將「樹興街
    35 號 」設定抵押權為擔保，向三信鼓山分社貸款410 萬元
    等情，為告訴人丙○○指訴綦詳，並為被告所不否認，此外
    ，復有土地及建物登記謄本影本、協議書影本、告訴人丙○○於三信鼓山分社之活期儲蓄存款存摺影本各1 份附卷可稽
    ，堪認此部份為真實。
  告訴人丙○○雖指稱：被告乙○○未經過我的同意，就擅自
    將「樹興街35號」賣給魏水柳，並冒用我的名義簽訂買賣契
    約書云云，並提出89年8月9日、89年8月14日不動產買賣契
    約書各1份為憑；惟其亦自承：「（問：當初將房屋登記在
    你名下，用意為何？）用來保障我的分配盈餘200萬元」、
    「（問：登記於你名下，有無約定你是否可以處理該房屋及
    土地？）當初並沒有約定」、「（貸款利息）是由乙○○支
    付，權狀是放在乙○○那裡」等語（見原審91年8月21日、
    92 年3月7日訊問筆錄），足見被告當初與告訴人丙○○協
    議，將「樹興街35號」移轉登記至告訴人丙○○名下，應單
    純係用以保障告訴人丙○○投資之盈餘利潤，及得以告訴人
    丙○○之名義向三信鼓山分社貸款410萬元而已，並非真由
    告訴人丙○○取得「樹興街35號」之實質處分權，而承接所
    有的權利義務關係，此觀諸該筆410萬元之貸款仍均由被告
    在繳付利息，告訴人丙○○於三信鼓山分社之活期儲蓄存款
    存摺亦由被告保管中，且「樹興街35號」之土地及建物所有
    權狀及告訴人丙○○之印章，亦均為被告保管等情自明；是
    告訴人丙○○縱為「樹興街35號」名義上之所有權人，亦應
    解為告訴人丙○○已概括授權於被告有處分「樹興街35號」
    之權利方是，是被告以告訴人丙○○之代理人名義，與證人
    魏水柳訂立「樹興街35號」之不動產買賣契約書，實難謂有
    何偽造文書之情形。
  被告另辯稱：魏水柳後來表示不買（「樹興街35號」）了，
    丙○○卻表示其要賣該房屋，所以我就將房屋交給丙○○處
    理了等語；與證人魏水柳證稱：本來我想他們有爭執，就不
    想買該房屋，後來丙○○向我表示願意以同樣的價格將房屋
    賣給我，接下來即均與丙○○洽談，代書也是丙○○請的等
    語均互核相符（見原審91年12月10日訊問筆錄），並有89年
    9月7日由魏水柳之子莊文富與告訴人丙○○訂立之不動產買
    賣契約書、土地及建物登記申請書及土地及建物所有權移轉
    契約書等文件在卷足憑，上開文件均由告訴人丙○○親自簽
    名蓋印，顯見被告後來即未參與本件不動產買賣事宜，而係
    由告訴人丙○○自行與證人魏水柳洽談無訛，則告訴人丙○○所指稱：我根本沒有去辦土地所有權移轉登記，因為我的
    印章放在被告那裡，只是有到凌代書處蓋很多章，不曉得是
    辦什麼手續云云（見原審91年8 月21日訊問筆錄），顯與事
    實不符，不足採信。
  (三)綜上所述，公訴人所舉之證據不足以證明被告犯罪，此外復
    查無其他證據證明被告確有公訴人所指之偽造文書犯行，揆
    諸首揭說明，既無積極證據足認被告有偽造文書之犯行，本
    件要屬不能證明被告犯罪。
五、原審因而以不能證明被告犯罪，而為被告無罪之諭知，核無
    違誤；檢察官循告訴人甲○○、丙○○具狀請求上訴意旨，
    猶執前詞，指摘原判決不當，為無理由，應予駁回。
據上論斷，應依刑事訴訟法第368條，判決如主文。
本案經檢察官沈紹嘉到庭執行職務。
中    華    民    國    95    年    8    月    15    日
                  刑事第七庭    審判長法  官  莊飛宗
                                      法  官  曾逸誠
                                      法  官  黃憲文
以上正本證明與原本無異。
檢察官如不服本判決應於收受本判決後10日內向本院提出上訴書
狀，其未敘述上訴理由者，並得於提起上訴後10日內向本院補提
理由書狀（均須按他造當事人之人數附繕本）「切勿逕送上級法
院」。
中    華    民    國    95    年    8    月    15    日
                                      書記官  施耀程


司法院資訊處製作；財團法人民間司法改革基金會備份。
